臺灣臺北地方法院民事判決　　　　　　 95年度重訴字第569號
原　　　告　乙○○原名許秋芬.
訴訟代理人　蕭維德律師
被　　　告　丁○○
　　　　　　大都會汽車客運股份有限公司
法定代理人　丙○○
訴訟代理人　陳坤池
　　　　　　李振燦律師
複 代 理人　陳志誠律師
受 告 知人　富邦產物保險股份有限公司
法定代理人　甲○○
上列當事人間因刑事附帶民事訴訟請求侵權行為損害賠償事件，
經刑事庭移送前來（95年度交重附民字第 4號裁定），本院於民
國96年12月6日言詞辯論終結，判決如下：
    主      文
被告應連帶給付原告新臺幣參佰捌拾肆萬伍仟零玖拾柒元及自民
國九十五年五月六日起至清償日止，按週年利率百分之五計算之
利息。
原告其餘之訴駁回。
訴訟費用由被告連帶負擔百分之五十三，餘由原告負擔。
本判決第一項於原告以新臺幣壹佰貳拾捌萬壹仟陸佰玖拾玖元供
擔保後，得假執行；但被告如以新臺幣參佰捌拾肆萬伍仟零玖拾
柒元為原告預供擔保，得免為假執行。
    事實及理由
壹、程序部分：
    本件被告丁○○經合法通知，未於言詞辯論期日到場，核無
    民事訴訟法第 386條所列各款情形，爰依原告聲請，由其一
    造辯論而為判決。
貳、原告主張：
一、被告丁○○係被告大都會汽車客運股份有限公司（以下簡稱
    大都會公司）之司機，於民國 94年10月23日下午6時40分，
    駕駛車號AH-065號之營業用大客車，沿台北市中山區○○○
    路由西往東行駛，行經台北市中山區○○○路與松江路口時
    ，本應注意車前狀況及保持前、後車距離，並隨時採取必要
    之安全措施，依當時天候為陰天，夜間有照明而無障礙物且
    視距良好，亦無不能注意之情事，竟疏未注意前方原告所駕
    駛車號 Z3-6801號之自用小客車已經停於停止線前等紅燈，
    自後方直接撞擊原告所駕駛之車輛，致原告之頸椎遭受猛烈
    撞擊，導致頸部外傷併上臂神經病變。原告因被告丁○○之
    過失行為，致受有身體上之傷害，被告丁○○之過失行為與
    原告之傷害間具有相當因果關係，原告爰依民法第184條第2
    項、同法第191條之1、第193條及第195條規定，請求被告丁
    ○○負損害賠償責任。又被告丁○○受僱於被告大都會公司
    ，且本件事故發生於被告丁○○執行業務之時，原告爰依民
    法第185條第1項規定及最高法院56年度台上字第1613號判決
    之意旨，請求被告大都會公司負連帶賠償責任。
二、被告就本件事故之侵權行為事實及其應負連帶賠償責任並不
    爭執，原告爰請求被告連帶賠償新臺幣（下同） 7,210,070
    元，各項請求如下所述：
  (一)原告已支出之醫療費用 162,704元部分：
    原告自94年10月24日起至95年1月16日止，共支出醫療費用6
    0,186元；自95年1月起至96年6月止，共支出醫療費用5,420
    元；另自 95年7月起至96年10月31日止，共計68週，依原證
    九及原證十二有關原告每次就診之復健治療費用均為 320元
    ，並以每周就診六次計算，原告每週所需支出之醫療費用為
    1,920元，則原告於上開68周共支出醫療費用130,560元。是
    原告所支出之醫療費用共計 196,166元，扣除被告已支出之
    醫療費用33,462元後，被告尚有162,704元迄未給付。
  (二)原告減少勞動能力3,210,577元部分：
    (1)依據台大醫院於96年8月15日校附醫密字第 0960001979號
      函之鑑定意見，認定原告減少整體工作能力 25%，原告爰
      主張以原告94年整年度薪資所得即原證十四之扣繳憑單所
      示之1, 071,905元為計算基礎，故原告減少勞動能力之損
      失為267,9 76元。又本件事故發生於94年即原告43歲時，
      扣除事發當年度，計算至勞基法第54條規定之退休年齡60
      歲，原告尚有16年工作期間之收入，依霍夫曼計算式計算
      ，原告所得請求勞動能力減損之損害賠償為3,210,577 元
      。
    (2)被告雖以萬芳醫院之95年9月29日萬院醫病字第095000623
      4號函所檢送原告自94年10月起至95年7月止之薪資表所示
      ，抗辯原告每月薪資並未減少。然此係基於原訂勞動契約
      之保障與原告於95年度之考核表現，及萬芳醫院體恤原告
      曾建立醫院內護理作業 SOP制度，並協助萬芳醫院獲得醫
      學中心評鑑通過等常年對醫院之付出與貢獻，故未給予降
      薪。惟原告整體工作能力事實上已減少 25%，且原告於受
      傷後，因傷所致而無法繼續同時擔任護理長之行政工作及
      護理人員之照護工作，已多次向萬芳醫院請辭護理長工作
      ，僅因萬芳醫院暫時未能尋得適當人員代替，故尚未允許
      ，然其後必會減少原告之工作量及調整原告之工作職位，
      自不得因此即認為原告之勞動力並未減損。
  (三)原告薪資收入損失294,584元部分：
    (1)原告發生本件事故後無法工作，自95年2月1日起至95 年4
      月30日止辦理留職停薪；就此原告主張以恢復上班後之95
      年度5月、6月之月薪71,535元計算，於留職停薪期間之薪
      資損失應為214,605元。
    (2)原告自94年10月23日起至 95年1月31日止，因發生本件事
      故不能工作而請假，遭扣薪156小時，薪資損失為 23,244
      元。以上二者合計為237,849元。
    (3)原告於留職停薪期間須自行負擔勞保費用 7,371元及健保
      費用13,596元，二者共計20,967元。
    (4)原告發生本件事故後，於94年度因傷住院，並自95年2月1
      日起至 95年4月30日止辦理留職停薪，無法如期為雇主提
      供準確、完整、品質優良之勞務，故原告之考核，依原證
      十二之萬芳醫院員工考績辦法標準規範及原證十三之N1、
      N2護理人員專業態度與健康平時考核之評定等規定，無法
      取得特優或優等之考績獎金，若以原告於94年度之考績為
      優等計算，而原告於95年度之考績為甲等，故減少獎金半
      個月月薪，以原告95年恢復上班後之95年度5月、6月之月
      薪為71,535計算，則原告於95年度考績降低之損失即半個
      月月薪共計35,768元。
  (四)原告減少教學及演講收入32,055元部分：
    (1)台北市社區精神疾病社區教育講師演講費 6,400元：
      原告因通過教育部審定而具有講師資格，並於94年間受台
      北市政府邀請擔任94年度台北市社區精神疾病患者問題評
      估與處理計畫之社區教育講師。然因94年11月15日之演講
      計畫係於原告受傷住院期間，致原告無法應邀出席演講，
      以其講師費每小時1,600元，演講時間4小時計算，則原告
      共減少演講收入6,400元。
    (2)社區教育講師演講費3,200元：
      原告原受台北市文山區健康服務中心邀請，於 95年3月23
      日主講「文山區心理衛生系列--月光下的孤寂--漫談失眠
      」，然該演講時間係於原告受傷住院期間，致原告無法應
      邀出席演講，以其講師費每小時1,600元，演講時間為2小
      時計算，則原告共減少演講收入3,200元。
    (3)台灣護理學會審稿委員費2,400元：
      原告長期擔任台灣護理學會審稿委員，自每年2月起至4月
      止及自每年7月起至 10月止，均提供數次審稿工作。然原
      告自95年2月起至4月止因留職停薪無法審稿，以原計審稿
      4 份，每份審稿費600元計算，原告共減少審稿報酬2,400
      元。
    (4)台北醫學大學兼任講師薪資20,055元：
      原告為台北醫學大學聘任之兼任講師，於94年擔任講師之
      薪資所得為20,055元。然因本件事故發生，致原告於95年
      度無法繼續擔任講師授課，故受有擔任講師之薪資損失20
      ,055元。
  (五)補習課程已繳費用而無法上課之損失10,150元部分：
    原告自 94年2月16日起，於哈佛英文補教機構接受課程訓練
    ，並已支出學費20,300元，然因本件事故發生，致原告無法
    繼續前往上課，而原告之課程期間原訂至 95年5月16日止，
    無法上課時間約為6個月，故受有半數補習費之損失 10,150
    元。
  (六)精神慰撫金 350萬元部分：
    (1)原告因本件事故而造成殘障，並受有頸部外傷併上臂神經
      病變之傷害，致經常頭昏、手臂及手指麻痛、肌肉無力等
      情狀，除需長期復健治療外，尚需終日穿戴頸圈，原告之
      臉頰亦因此變形，爾後則會隨氣候變化加劇頸部痠痛，且
      有不能負重之嚴重後遺症。
    (2)原告上開之身體傷害、後遺症及穿戴頸圈等，已嚴重影響
      原告之工作表現，使原告無法如往常表現優質工作及參與
      如擔任講師或社區演講等社會活動，對照原告平日工作績
      效甚佳，屢獲得績效考評特優及廣受社會機關人士肯定邀
      請演講等情形，使原告產生因穿戴頸圈與外貌感變遭受之
      痛苦及無法繼續獲得優良護理人員榮譽之痛苦。
    (3)又因原告之行動日後無法如正常人般活動自如，以致無法
      照顧家中年邁之父母，進而感到愧對父母，內心亦感悲痛
      。
    (4)另原告須進行長期之復健治療，長期往返醫院之奔波，故
      有憂慮復健成效及憂慮後續手術失敗之精神痛苦，且因原
      告身體傷害及殘疾致原告原訂之結婚計畫亦遭擱置而受有
      痛苦。
    (5)原告因本件事故致身心靈均痛苦不堪，爰請求鈞院審酌原
      告之社會地位、職務、收入情形及未婚與所遭殘障及後遺
      症與進行復健等情事及後續尚需支出手術費及就診交通費
      、術後看護照顧費等，准予被告請求精神慰撫金 350萬元
      。
三、聲明：(一)被告應給付原告 7,210,070元，及自起訴狀繕本送
    達翌日起至清償日止，按週年利率5%計算之利息。(二)訴訟費
    用由被告負擔。(三)原告願供擔保，請准宣告假執行。
參、被告主張：
一、被告就本件事故之事實及應負責任並不爭執，然原告請求被
    告應連帶賠償其 7,210,070元，顯屬過高，玆將原告之各項
    請求分述如下：
  (一)有關原告請求支出之醫療費用 162,704元部分：
    (1)兩造就醫療費用部分業已成立和解，被告大都會公司亦已
      支付和解金，原告自不得再為請求。
    (2)由原告所提出自 94年10月24日起至95年6月止之醫療費用
      收據可知，其中有關復健部分，自 95年2月起，並無原告
      所稱每週就診6次之事實；故原告請求以每週就診6次、每
      次復健費用320元，計算自95年7月1日至96年10月31日共6
      8週、共計130,560元之醫療費用，不應准許。
  (二)有關原告請求減少勞動能力3,210,577元部分：
    (1)台大醫院之 96年8月15日校附醫密字第0960001979號函縱
      認定依原告神經傳導與肌電圖檢查結果顯示，有左側第六
      頸神經根病變，綜合評估整體工作能力之損失為 25%，無
      法從事重度負重工作。然台大醫院並未具體說明其綜合評
      估之標準為何，亦未說明其所謂整體工作能力之損失為25
      % ，係依何項原理計算而出，自難遽以該函作為計算原告
      勞動能力減損比例之標準。
    (2)況依民法第193條第1項規定，所謂喪失或減少勞動能力，
      係指職業上工作能力全部或一部滅失而言，倘被害人之工
      作能力僅一時減弱，將來有恢復之可能，自難謂其確已喪
      失或減少勞動能力。依原告所提出榮總醫院之95年12月25
      日診斷書中醫師囑言所載「建議接受手術治療」，足見原
      告所受之傷害並非無法治療。詎台大醫院對於原告是否縱
      經治療確已無法回復其原有之工作能力未予澄清，即認定
      原告整體工作能力之損失為25%，殊嫌速斷。
    (3)原告自本件事故發生後，迄今仍然從事護理長之工作，依
      萬芳醫院於95年9月29日函送原告自94年10月起至95年7月
      止之薪資表顯示，除95年2月至95年4月因留職停薪未領有
      薪資外，原告所領每月薪資有增無減，足見原告並無因減
      少勞動能力而發生不能陸續取得之金額之損害，故原告請
      求減少勞動能力損失3,210,577元，自無理由。
  (三)有關原告請求薪資減損294,584元部分：
    (1)原告主張其因傷請病假受有23,244元之薪資損失，及其於
      留職停薪期間受有自行負擔勞保費用及健保費用共20,967
      元之損失，被告就此部分並不爭執。
    (2)有關原告每月薪資之認定，應以本件事故發生時，即原告
      於94年 10月23日之月薪為標準，是依萬芳醫院於95年9月
      29日函送原告自 94年10月起至95年7月止之薪資表所示，
      原告於94年10月之薪資為70,855元，故原告留職停薪期間
      所受之薪資損失僅為 212,526元，原告逾此部分之請求，
      不應准許。
    (3)原告雖主張其受有考績降低之損失，然原告並非每年之考
      績均為特優等或優等，自不能僅以其於94年度之考績為優
      等，遽主張其受有未拿優等考績獎金之損失。且原告於94
      年間因本件事故受傷住院，惟其94年度之考績仍為優等，
      足見本件事故之發生與原告之考績間並無因果關係，原告
      就此部分之請求，不應准許。
  (四)有關原告請求減少教學及演講收入32,055元及受有補習費用
    損失10,150元部分：
    原告除於住院期間，即自94年10月25日起至94年11月8日止
    ，受有教學、演講收入及補習費用之損失外，原告於其餘時
    間，不論於刑事偵查、審判程序及鈞院審理本案期間，均能
    蒞庭論告及辯論，且在法庭上不論發言或行動均無任何妨害
    ，甚且得繼續上班，足見原告身體上並無不能教學、演講或
    上補習班之障礙，則原告逾此部分之請求，不應准許。
  (五)有關原告請求精神慰撫金 350萬元部分：
    (1)原告受有身體病痛及精神痛苦，固屬事實，然依勞工保險
      殘廢診斷證明書所載，原告係屬通常無礙勞動，但由醫學
      上可證明遺存神經症狀，並非經指定醫院治療而成永久殘
      廢，自不能與殘障同視。
    (2)原告並無臉部變形，且原告亦自承其穿載頸圈為醫囑之醫
      療行為，自不能將之視為醜陋。
    (3)再者，締結婚姻或生子與否之原因多端不一，洵與本件車
      禍間並無因果關係。
    (4)至榮總醫師建議原告接受手術治療，有其專業判斷及醫學
      依據，而手術是否失敗尚屬未定；故原告所主張之上開事
      由，均與精神慰撫金之酌定並無關聯。
    (5)被告大都會公司雖為大眾運輸公車，然其於94年度之損益
      為虧損，而被告丁○○則係高職畢業，未婚，與父母同住
      ，月薪僅3、4萬元，另有1998年出廠國瑞汽車一輛，並無
      不動產，原告請求精神慰撫金350萬元，顯屬過高。
二、聲明：(一)原告之訴駁回。(二)訴訟費用由原告負擔。(三)如受不
    利判決，請准供擔保免為假執行。
肆、兩造不爭執之事實：
一、被告丁○○係被告大都會公司之司機，於94年10月23日下午
    6時40分駕駛車號 AH-065號之營業用大客車，沿台北市中山
    區○○○路由西往東行駛至松江路口時，本應注意車前狀況
    及保持前、後車距離，並隨時採取必要之安全措施，依當時
    情形亦無不能注意之情事，仍疏未注意前方原告所駕駛車號
    Z3-6801 號之自用小客車已經停於停止線前等紅燈，而自後
    方直接撞擊原告所駕駛之車輛，致原告之頸椎遭受猛烈撞擊
    ，導致頸部外傷併上臂神經病變。
二、被告大都會公司就被告丁○○上開過失行為所導致原告之損
    害，應負僱用人之連帶賠償責任。
伍、得心證之理由：
本件兩造所爭執之處，僅在於：被告應連帶賠償原告之金額。
一、按損害賠償，除法律另有規定或契約另有訂定外，應以填補
    債權人所受損害及所失利益為限，民法第216條第1項定有明
    文；該項條文所規範之「所受損害」及「所失利益」，須與
    行為人之侵權行為間具有相當因果關係，受害人始得請求行
    為人賠償。而所謂相當因果關係，乃以普通一般人之社會生
    活經驗為判斷標準，須一定行為之出現，通常會導致一定結
    果之發生時，始得認為其行為與該項結果間，具備相當因果
    關係。本院依據上述法理，逐一審酌原告所主張其因被告丁
    ○○前開侵權行為所受之損害如下：
    (一)醫療費用部分：
      (1)按「和解有使當事人所拋棄之權利消滅及使當事人取得
        和解契約所訂明權利之效力。」，民法第 737條定有明
        文。經查，兩造曾經於本院95年10月20日言詞辯論期日
        就原告已經支出之醫療費用達成和解，原告同意不再對
        於被告請求其已經支出之醫療費用等情，有本院上開期
        日之言詞辯論筆錄在卷足稽；則原告就其發生於95年10
        月20日之前之醫療費用，已無再向被告請求之權利，應
        臻明確。是原告請求被告連帶給付其自94年10月24日起
        至95年1月16日止所支出醫療費用60,186元、自95年1月
        起至96年6月止所支出醫療費用5,420元，及自 95年7月
        起至95年10月20日止按比例計算之復健治療費用21,120
        元（即以每周就診六次、每次320元計算， 11週共需支
        出21,120元）部分，核無理由，應予駁回。
      (2)原告主張其自95年10月11日起至96年10月31日止，共計
        支出醫療費用 109,440元云云，雖陳述：「依原證九及
        原證十二有關原告每次就診之復健治療費用均為 320元
        ，並以每周就診六次計算，原告每週所需支出之醫療費
        用為 1,920元」等情；然衡諸此部分醫療費用之支出乃
        已經發生之事實，若確有該等支出，依其性質，應斷無
        無法取得醫療院所出具之收據或其他證明之可能，是原
        告徒以其之前就診之醫療費用支出情形，推論其自95年
        10月11日至96年10月31日之間亦有相同程度之醫療費用
        支出，自非可採。原告請求被告連帶給付此部分醫療費
        用，核無理由，亦應駁回。
    (二)勞動能力減損部分：
      (1)按「不法侵害他人之身體或健康者，對於被害人因此喪
        失或減少勞動能力或增加生活上之需要時，應負損害賠
        償責任。」，民法第193條第1項定有明文。次按「被害
        人因身體健康被侵害而喪失勞動能力所受之損害，其金
        額應就被害人受侵害前之身體健康狀態、教育程度、專
        門技能、社會經驗等方面酌定之，不能以一時一地之工
        作收入為準。」、「身體或健康受侵害，而減少勞動能
        力者，其減少及殘存勞動能力之價值，不能以現有之收
        入為準，蓋現有收入每因特殊因素之存在而與實際所餘
        勞動能力不能相符，現有收入高者，一旦喪失其職位，
        未必能自他處獲得同一待遇，故所謂減少及殘存勞動能
        力之價值，應以其能力在通常情形下可能取得之收入為
        標準。」、「依民法第193條第1項命加害人一次支付賠
        償總額，以填補被害人所受喪失或減少勞動能力之損害
        ，應先認定被害人因喪失或減少勞動能力而不能陸續取
        得之金額，按其日後本可陸續取得之時期，各照霍夫曼
        式計算法，扣除依法定利率計算之中間利息，再以各時
        期之總數為加害人一次所應支付之賠償總額，始為允當
        。」，最高法院亦著有63年台上字第1394號、61年台上
        字第1987號、22年上字第353號等判例可資參照。
      (2)經查，本院檢具原告之病歷資料及如卷附原證三十所示
        之原告從事護理工作內容，委請國立台灣大學醫學院附
        設醫院（以下簡稱台大醫院）鑑定原告因系爭車禍所導
        致勞動能力減損之比例，經台大醫院通知原告前往鑑定
        結果，認為綜合評估原告整體工作能力之損失為 25%等
        情，有台大醫院6年8月15日校附醫密字第0960001979號
        函一件附卷可稽；被告空言質疑該鑑定意見之評估標準
        及原理，卻未指出其他得以認定此項待證事實，或推翻
        前開鑑定報告之證據方法，洵無足採。另揆諸前揭判例
        之意旨，可知被告所為原告目前之薪資並未減少云云，
        並不足以作為推認原告並無勞動能力減損之依據；再事
        實之認定本以言詞辯論終結時為準，故被告以原告若接
        受手術治療，未必不能回復勞動能力云云置辯，自亦不
        足為據。是原告因系爭車禍而導致其勞動能力減損 25%
        之事實，應堪認定。
      (3)系爭車禍發生於94年10月23日，乃兩造所不爭執之事實
        ；故原告勞動能力減損之情形係發生於上開日期，應無
        爭議。然原告因勞動能力減損，自94年10月23日迄本件
        言詞辯論終結之日即 96年12月6日止所發生之薪資或其
        他收入之損失，均為已經發生的客觀事實，且業據原告
        另行提出請求（即下述薪資收入、教學及演講收入等損
        失），是本件得另以 25%減損比例及原告於系爭車禍發
        生時之薪資為計算基礎之勞動能力減損，自僅得自96年
        12月7日起算，而不得再回溯自 94年10月23日計算，否
        則即會發生重複賠償該段期間勞動能力減損損失之情形
        。
      (4)經查，原告為民國51年5月19日出生，於96年12月7日時
        為45歲又6個月之人，其94年整年度薪資所得為1,071,9
        05元等情，乃兩造所不爭執之事實；則計算至勞基法第
        54條規定之退休年齡60歲，原告尚有14.5年工作期間之
        收入，依霍夫曼計算式計算，原告所得請求勞動能力減
        損之損害賠償應為2,978,631元【0000000/4=267976；[
        267976+267976/(1+0.0 5*1)+267976/(1+0.05*2)+2675
        *2)+267976/(1+0.05*3)+267976/ (1+0.05*4)+267976)
        +267976/(1+0.05*5)+267976/(1+0.05*6)+267976/(1+0
        .05*7)+267976/(1+0.05*8)+267976/(1+0.05*9)+26797
        6/(1+0.05*10)+267976/(1+0.05*11)+2679 76/(1+0.05
        /(1+0.05*12)+267976/(1+0.05*13)+0.5*(267976/(176
        /(1+0.05*14)-267976/(1+0.05*13)）]=0000000】。是
        原告請求被告連帶給付勞動能力減損損失 3,210,577元
        部分，於 2,978,631元範圍內為有理由，應予准許；逾
        此部分之請求則無理由，應予駁回。
    (三)薪資收入損失部分：
      (1)經查，原告自發生本件事故後無法工作，自94年10月23
        日起至95年1月31日請假，遭扣薪156小時（23,244元）
        ，且自 95年2月1日起至95年4月30日止辦理留職停薪，
        復職後第一個月之月薪為71,535元等情，有台北市立萬
        芳醫院（以下簡稱萬芳醫院） 95年9月29日函一件在卷
        可稽，堪信屬實；是原告主張其因系爭車禍受有237,84
        9元（扣薪23,244元及三個月份之留職停薪損失214,605
        元之總和）之損失，請求被告連帶賠償，自有理由，應
        予准許。
      (2)次查，原告於上開三個月的留職停薪期間，自行負擔勞
        保費用7,371元及健保費用 13,596元（共計20,967元）
        等情，有萬芳醫院出納收入證影本一件附卷足憑，堪信
        為真；自該筆支出扣除兩造所不爭執原告若到職上班，
        仍須支出之每月900元之勞保費用、550元之健保費用後
        ，可知原告因系爭車禍所遭受此部分損失應為16,617元
        。是原告此部分請求被告連帶賠償20,967元之勞保費用
        及健保費用，於16,617元範圍內為有理由，應予准許；
        逾此部分之請求則無理由，應予駁回。
      (3)原告主張其於萬芳醫院94年度之考績為優等等情，業據
        提出萬芳醫院員工考核通知書影本一件足據，惟原告主
        張其於95年度之考績為甲等云云，則未提出任何證據以
        實其說。參諸僱主決定員工考績之因素本來即甚多元而
        非單一，於原告未能提出諸如考績評定書等，足以證明
        萬芳醫院係因原告於95年間請假、留職停薪等行為，始
        未給予原告優等以上考績之情形下，自不得僅憑原告於
        上開期間請假、留職停薪等事實，推論原告係因此而未
        能取得優等以上之考績，而令被告就原告因此受有的考
        績獎金差額損失，負擔損害賠償責任。是原告請求被告
        連帶賠償考績獎金差額即半個月月薪35,768元，核無理
        由，應予駁回。
    (四)教學及演講收入損失部分：
      (1)經查，原告主張其於94年間受台北市政府邀請擔任94年
        度台北市社區精神疾病患者問題評估與處理計畫之社區
        教育講師，因94年11月15日之演講計畫係於原告受傷住
        院期間，致原告無法應邀出席演講，以其講師費每小時
        1,600元，演講時間4小時計算，則原告共減少演講收入
        6,400 元等情，業據提出台北市政府衛生局函、電子郵
        件列印資料、萬芳醫院甲種診斷證明書（載有：「病患
        於94年10月25日經急診入院，94年 11月8日出院，宜穿
        戴頸圈及休養3至6個月及門診複查」等語）等在卷可稽
        ，堪信屬實；是原告主張其因系爭車禍受有 6,400元之
        教學及演講收入損失，請求被告連帶賠償，自有理由，
        應予准許。
      (2)次查，原告主張其受台北市文山區健康服務中心邀請，
        於95年3月23日主講「文山區心理衛生系列--月光下的
        孤寂--漫談失眠」，然因系爭車禍致無法應邀出席演講
        ，以其講師費每小時1,600元，演講時間為2小時計算，
        共減少演講收入 3,200元等情，業據提出網頁列印資料
        一件附卷足稽，堪信為真。衡諸原告受邀演講之時間係
        於上開甲種診斷證明書所記載之「休養期間」，且係處
        於原告因系爭車禍而留職停薪之期間內，原告主張其係
        因為系爭車禍而受有此部分收入減少之損失，請求被告
        連帶賠償3,200元，自有理由，應予准許。
      (3)原告主張其擔任台灣護理學會審稿委員，自每年 2月起
        至4月止及自每年7月起至10月止，均提供數次審稿工作
        ，惟自95年2月起至4月止因留職停薪無法審稿，以原計
        審稿四份，每份審稿費600元計算，共減少審稿報酬2,4
        00元等情，業據提出 94年2月1日至94年4月30日審稿費
        收據、 94年7月1日至94年10月31日審稿費收據、95年7
        月1日至 95年10月31日審稿費收據等附卷可稽，堪信為
        真；衡諸95年2月至4月該次審稿工作之前、之後的二次
        審稿工作，原告均有參與，確係獨缺之間的95年2月至4
        月審稿工作，且該期間亦確處於原告留職停薪休養期間
        ，故原告主張其係因系爭車禍而無法參與該次審稿，因
        此受有此部分收入減少之損失，請求被告連帶賠償2400
        元，自有理由，應予准許。
      (4)原告主張其為台北醫學大學聘任之兼任講師，於94年擔
        任講師之薪資所得為20,055元等情，業據提出台北醫學
        大學聘書、扣繳憑單等影本為據，固堪信為真實。惟依
        據前開甲種診斷明書之記載、原告嗣於95年5月1日起回
        復護士工作，及講師工作之性質觀之，其是否無法擔任
        95年度全年的講師工作，即非無疑。是於原告未能指出
        、舉證其原來應於95年度的何期間（例如：上學期或下
        學期？）擔任講師工作之情形下，自不得僅憑原告於94
        年度於台北大學有擔任講師之收入之事實，推論其因系
        爭車禍而於95年度受有講師收入減少之損失。是原告請
        求被告連帶賠償95年度講師收入減少之損失20,055元，
        核無理由，應予駁回。
    (五)補習課程已繳費用而無法上課之損失部分：
      (1)原告主張其自 94年2月16日起，於哈佛英文補教機構接
        受課程訓練，並已支出學費20,300元，原訂課程期間為
        至95年 5月16日止等情，業據提出台北市私立哈佛英語
        短期補習班收費收據、英文會員卡等影本各一件在卷足
        據，堪信屬實。
      (2)惟查，原告既係於系爭車禍發生前八個月左右，即基於
        與系爭車禍無關之動機而繳費報名上開課程，其所支出
        學費20,300元並非系爭車禍所造成之損失，應無疑義。
        次查，不僅原告對於所報名課程之實際上開時間為何（
        例如：可否自行選擇上課時間？是否有時數總額限制？
        ）、上課方式為何（例如：可否利用網路連線上課？）
        等，完全未為具體之主張及舉證；且衡諸常情，繳納學
        費之學員基於各種個人因素，本來也不一定會每次都到
        場上課，況「無法到場上課」所造成「吸收知識機會之
        喪失」，本來即非得以金錢衡量之損失，除得作為酌量
        慰撫金參考之事實外，本來即非損害賠償制度所規範應
        予補償之對象；是原告依據其已繳納之報名費20,300元
        ，及系爭車禍發生後占課程總期間之比例，計算其受有
        補習費之損失10,150元，請求被告連帶賠償，自無理由
        ，應予駁回。
  (六)精神慰撫金部分：
    (1)按「不法侵害他人之身體、健康、名譽、自由、信用、隱
      私、貞操，或不法侵害其他人格法益而情節重大者，被害
      人雖非財產上之損害，亦得請求賠償相當之金額。」，民
      法第195條第1項前段定有明文。次按「受僱人因執行職務
      不法侵害他人之人格權，被害人受有非財產上之損害，請
      求該受僱人及其僱用人連帶賠償相當金額之慰撫金時，法
      院對於慰撫金之量定，應斟酌兩造（包括負連帶賠償責任
      之僱用人在內）之身分地位及經濟狀況等關係定之，不宜
      單以被害人與實施侵權行為之受僱人之資力為衡量之標準
      。」，亦有最高法院75年度台上字第2164號判決意旨可資
      參照。
    (2)本院斟酌以下因素，認為被告應連帶賠償原告之慰撫金，
      以60萬元為適當；故原告請求被告連帶賠償精神慰撫金35
      0萬元，於 60萬元範圍內為有理由，應予准許；逾此部分
      之請求則無理由，應予駁回：
      1.被告之過失程度：
        被告丁○○係被告大都會公司之司機，其駕駛為大眾交
        通工具之大客車，本應隨時保持較一般駕駛人更高之執
        行業務注意義務，詎竟然發生連一般駕駛人都不應該發
        生之過失，未注意前方由原告所駕駛之自小客車已經因
        紅燈停車，而自後方直接撞擊原告所駕駛之車輛，其過
        失程度可謂重大。
      2.原告之精神痛苦：
        系爭車禍導致原告之頸椎遭受猛烈撞擊，造成頸部外傷
        、第四、五節頸椎鬆脫、第六節頸椎狹窄、上臂神經病
        變，須戴頸圈長期追蹤治療，且因上述傷害，導致頸部
        脊椎壓迫，引起頸部疼痛及手部酸麻，於頸部肌肉上有
        神經病變等情，有萬芳醫院甲種診斷證明書、勞工保險
        殘廢診斷書等附卷可稽；另原告主張期因頸部受傷受有
        疼痛之痛苦，亦與卷附由訴外人廖光淦（台北榮民總醫
        院神經內科主治醫師）著作之「外傷後的頸部疼痛」一
        文之內容相符。是依據原告所受身體傷害及後續醫療處
        置方式所帶來生活之不便，當認原告確實因為系爭車禍
        而受到相當之精神痛苦。
      3.兩造之之身分地位及經濟狀況：
        原告於萬芳醫院擔任精神科護理長之職位，每月薪資
          收入約為七萬多元，另擔任多所機構之講師或專題演
          講講座，每年均有數筆幾千元之演講費用收入；名下
          財產則有位於台北縣中和市之不動產（25.8平方公尺
          之建物及其持分土地）一筆及數萬元之股票等情，有
          原告提出之綜合所得稅各類所得資料清單、財政部台
          灣省北區國稅財產歸屬資料清單在卷足憑。
        被告大都會公司於94年底之已發行股份約四千萬股，
          股東權益合計為 378,516,755元，流動資產之現金有
          49,082,346元，固定資產有1,262,866,863元， 94年
          度營業情形為虧損 7,932,302元等情，有被告大都會
          公司提出之資產負債表、損益表等在卷可稽。
        被告丁○○現為被告大都會公司之司機，每月收入約
          四萬多元，名下有存款十幾萬元、股票一、二張及自
          小客車一輛等情，業據被告丁○○陳述明確，並有稅
          務電子閘門財產所得調件明細表在卷足憑。
二、綜上所述，原告基於侵權行為之法律關係，請求被告連帶給
    付原告 7,210,070元及法定遲延利息，於被告應連帶給付原
    告 3,845,097元及自起訴狀繕本送達翌日即95年5月6日起至
    清償日止按週年利率5%計算之利息之部分，為有理由，應予
    准許。逾此部分之請求則無理由，應予駁回。
陸、本件兩造分別陳明願供擔保聲請宣告假執行或免為假執行，
    經核於原告勝訴部分並無不合，爰分別酌定相當之擔保金額
    宣告之。
柒、本案事證已臻明確，兩造其餘主張陳述及所提之證據，均毋
    庸再予審酌，附此敘明。
捌、據上論結，本件原告之訴一部為有理由，一部為無理由，依
    民事訴訟法第79條、第85條第2項、第390條第2項、第392條
    ，判決如主文。
中　  華  　民  　國　　96 　 年　  12    月    20    日
                  民事民二庭    法　官　楊代華
以上正本係照原本作成
如對本判決上訴，須於判決送達後20日內向本院提出上訴狀
中　  華  　民  　國　　96 　 年　  12    月    20    日
                                書記官  許婉如
